ACORDAO-COMPLETO-2566403

ACÓRDÃO 2728/2022 ATA 46/2022 - PLENÁRIO

VISTOS, relatados e discutidos estes autos de Representação, com pedido de medida cautelar, apresentada por Jefferson França Sociedade Individual de Advocacia, acerca de possíveis irregularidades na Concorrência 45/2022, conduzida pelo Serviço Social do Comércio/ Departamento Regional de Santa Catarina (Sesc/SC) , para contratação de serviços de revisão, localização e recuperação de eventuais créditos existentes em contas judiciais do Sesc/SC,
ACORDAM os Ministros do Tribunal de Contas da União, reunidos em Sessão Plenária, com fundamento nos arts. 1º, inciso I, da Lei 8.443/1992, em:
9.1. conhecer da presente representação, satisfeitos os requisitos de admissibilidade previstos no art. 237, inciso VII e parágrafo único, do RI/TCU, e no art. 103, § 1º, da Resolução - TCU 259/2014, para, no mérito, considerá-la parcialmente procedente, com fundamento no art. 276, § 6º, do RI/TCU;
9.2. considerar prejudicado, por perda de objeto, o pedido de concessão de medida cautelar formulado pelo representante;
9.3. dar ciência ao Serviço Social do Comércio/ Departamento Regional de Santa Catarina (Sesc/SC) , com fundamento no art. 9º, inciso I, da Resolução - TCU 315/2020, sobre as seguintes impropriedades/falhas, identificadas na Concorrência 45/2022, para que sejam adotadas medidas internas com vistas à prevenção de outras ocorrências semelhantes:
9.3.1. utilização da modalidade concorrência, em vez da modalidade pregão, prioritariamente em sua forma eletrônica, sem a devida justificativa técnica, considerando que o objeto da licitação denota corresponder a serviços comuns e tem sido licitado por outros órgãos e entidades por pregão eletrônico, contrariando os princípios da competitividade e da economicidade e a jurisprudência do TCU (Acórdãos 1.737/2021, 1.584/2016, 1.519/2015 e 1.809/2014, do Plenário, e Acórdãos 2.276/2019 e 5.613/2012, da 1ª Câmara) ; e
9.3.2. ausência de justificativa para o agrupamento de serviços em lote único em vez de serem licitados por item, contrariando os princípios da competividade, da razoabilidade e da motivação e a jurisprudência desta Corte (Súmula 247 e Acórdão 347/2014-TCU-Plenário) ;
9.4. dar ciência desta deliberação à representante e ao Serviço Social do Comércio/Departamento Regional de Santa Catarina (Sesc/SC) ; e
9.5. arquivar os presentes autos, com fundamento no art. 169, III, do RI/TCU.

Representação acerca de possíveis irregularidades em licitação para contratação de serviços de revisão, localização e recuperação de eventuais créditos existentes em contas judiciais do Sesc/SC.

Serviço Social do Comércio/Departamento Regional de Santa Catarina (Sesc/SC).

3. Interessados/Responsáveis: não há.

13.1. Ministros presentes: Bruno Dantas (na Presidência), Benjamin Zymler e Antonio Anastasia.
13.2. Ministros-Substitutos convocados: Augusto Sherman Cavalcanti (Relator), Marcos Bemquerer Costa e Weder de Oliveira.

AUGUSTO SHERMAN

Adoto como relatório a instrução lançada aos autos pela Secretaria de Controle Externo de Aquisições Logísticas - Selog, que teve a anuência do dirigente da unidade técnica (peças 36 e 37) :
	B. Histórico

	Em instrução inicial (peça 16) , verificou-se que o representante alegou, em suma, a ocorrência das seguintes irregularidades:
adoção da concorrência como modalidade licitatória em vez do pregão eletrônico, considerando que o serviço contratado pode ser classificado como comum (sem complexidade ou natureza intelectual, tanto que a remuneração proposta é por êxito) , podendo ser realizado pregão eletrônico, conforme jurisprudência do TCU (Acórdão 1737/2021-TCU-Plenário, relator Ministro Weder de Oliveira e Acórdão 2660/2019-TCU-Plenário, relator Ministro André de Carvalho) e da praxe de pregoes eletrônicos com o mesmo objeto (exemplificada nas imagens à peça 1, p. 3, que inclui certame de entidades do Sistema S) , o que tornaria a concorrência antieconômica e anulável;
agrupamento de serviços em lote único em vez de serem licitados por item, considerando se tratar de três serviços distintos (um serviço jurídico e dois serviços contábeis) , sem correlação e sem relação de causalidade um com outro (conforme item 1 do Anexo I do edital, a seguir transcrito) , o que restringe a competitividade (ao exigir que a licitante tenha várias CNAEs/atividades econômicas) , direciona a um escritório de contabilidade e contraria jurisprudência do TCU (Acórdão 347/2014-TCU-Plenário, relator Ministro Walton Alencar e Acórdão 5301/2013-TCU-Segunda Câmara, relator Ministro André de Carvalho) :
Anexo I do edital (peça 10, p. 9) : 
1. OBJETO 
Contratação de empresa especializada para prestar os seguintes serviços: 
1. Revisão, localização e levantamento de todos os valores encontrados em contas judiciais, decorrente de depósitos recursais, garantias, depósitos judiciais, entre outros, na Justiça do Trabalho, Justiça Estadual e Federal, cujos processos encontram-se encerrados/arquivados. 
2. Identificação e recuperação de eventuais créditos, decorrentes da contribuição de 0,5% ao FGTS (Fundo de Garantia por Tempo de Serviço) , instituído pela LC 110/2001, incidente sobre os meses de outubro/2001, novembro/2001, dezembro/2001, incluindo o 13° (décimo terceiro) salário, exigido em desacordo com o princípio da anterioridade, disposto no art. 150, III, alínea "b" da Constituição Federal. 
3. Revisão dos Parâmetros de SEFIP/E-SOCIAL, aplicado nos últimos 60 (sessenta) recolhimentos previdenciários incidentes sobre a folha de pagamento dos funcionários.
ausência de exigência no edital de qualificação econômico-financeira dos licitantes, o que contraria o art. 12 do Regulamento de Licitações e Contratos do Sesc (RLC/Sesc) , sendo indispensável tal qualificação da licitante para executar o contrato, não sendo dispensável nem mesmo para o microempreendedor individual (MEI) a apresentação de balanços contábeis em licitações, conforme Acórdão 133/2022-TCU-Plenário, relator Ministro Walton Alencar.
Na fase preliminar do processo, a unidade técnica (UT) entendeu que restava configurado o perigo da demora em razão de estar iminente a abertura do certame com as condições questionadas e, por outro lado, afastado o perigo da demora reverso, uma vez mitigado o risco de eventual perda de prazos prescricionais de cobrança ou interposição de ação judicial. Desse modo, a Selog propôs a adoção da cautelar sem a oitiva prévia (peças 16 e 18) .
Quanto aos demais fatos narrados , a UT afastou a irregularidade quanto à suposta falta de exigência de qualificação econômica (peça 16, p. 6-7) , tendo em vista que o Regulamento de Licitações e Contratos do Sesc (peça 12) apenas facultaria a apresentação de documentação relativa à qualificação econômico-financeira, nos termos previstos no seu art. 12, caput e inciso III, além de destacar que a jurisprudência do TCU dispõe que a indispensabilidade de demonstrações contábeis, inclusive MEI, se aplicaria apenas quando a exigência não fosse prevista no edital, não sendo o caso aqui analisado (conforme Acórdão 133/2022-TCU-Plenário) .
Em relação às demais possíveis irregularidades, a unidade técnica considerou terem plausibilidade jurídica (peça 16, p. 5-6) . O entendimento é de que a utilização da modalidade concorrência, em vez de pregão, prioritariamente em sua forma eletrônica, como também que a licitação conjunta dos serviços, cuja descrição denota diferenças que os tornam aparentemente independentes, ambas sem a devida e robusta justificativa técnica, apresentariam potencial de serem anticompetitivas e antieconômicas e em desacordo com a jurisprudência do Tribunal.
Todavia, o relator, Ministro-Substituto Augusto Sherman Cavalcanti, ponderou, em seu Despacho (peça 19) , que a data da abertura da licitação tinha sido remarcada para 23/9/2022, e que ainda haveria tempo para se promover o exercício de contraditório sobre as irregularidades ensejadoras da medida alvitrada, antes do provimento cautelar, bem como para a coleta de informações acerca da licitação.
Nada obstante, concordou que os indícios de irregularidades eram plausíveis, pelo que se determinou o seguinte (peça 19, p. 4) : 
15.1 promova a oitiva prévia do Serviço Social do Comércio/Departamento Regional de Santa Catarina (Sesc/SC) , para que, no prazo de 5 (cinco) dias úteis a contar da ciência, manifeste-se sobre os fatos apontados na presente representação relativos à Concorrência 45/2022, especialmente quanto aos seguintes tópicos: 
a) utilização da modalidade concorrência, em vez da modalidade pregão, prioritariamente em sua forma eletrônica, sem a devida justificativa técnica, considerando que o objeto da licitação denota corresponder a serviços comuns e tem sido licitado por outros   órgãos   e   entidades   por   pregão eletrônico, contrariando os princípios da competitividade e da economicidade e a jurisprudência do TCU, a exemplo dos Acórdãos 1.737/2021, 2.260/2019, 1.584/2016, 1.519/2015 e 1.809/2014, do Plenário, e Acórdãos 2.276/2019 e 5.613/2012, da 1ª Câmara; 
b) licitação de serviços pouco ou nada correlacionados entre si em lote único, contrariando os princípios da competividade, da razoabilidade e da motivação e a jurisprudência desta Corte (Súmula 247, Acórdão 347/2014-TCU-Plenário e 5.301/2013 da 2ª Câmara, entre outros) ;
c) demais informações que julgar necessárias; e 
d) designação formal de interlocutor que conheça da matéria para dirimir eventuais dúvidas, informando nome, função/cargo, e-mail e telefone de contato; 
15.2 considerando a possibilidade de construção participativa das deliberações deste Tribunal, nos termos do art. 14 da Resolução-TCU 315/2020, bem como o previsto nas Normas de Auditoria (NAT) aprovadas pela Portaria-TCU 280/2010, referente aos comentários dos gestores (no que se aplica a representações e denúncias) : 
a) solicite ao Sesc/SC, caso queira, no prazo de 5 (cinco) dias úteis: 
a.1) a apresentação de possíveis ações corretivas que poderão ser tomadas pelo Sesc/SC para prevenir ou corrigir os indícios de irregularidades detectados ou remover seus efeitos;
a.2) na hipótese de serem consideradas insuficientes, pelo TCU, as alternativas apresentadas pela unidade jurisdicionada, a manifestação quanto aos possíveis impactos de determinação do Tribunal para anular o certame; 
b) alerte o Sesc/SC, com relação à construção participativa de deliberações, de que:
b.1) a sua manifestação quanto às alternativas para corrigir os indícios de irregularidades verificados e quanto aos impactos das possíveis medidas a serem adotadas pelo TCU será avaliada na proposição de mérito, mas não vincula as decisões desta Corte de Contas, notadamente quando os riscos decorrentes de sua adoção e/ou da manutenção de situação irregular não se coadunarem com o interesse público que se pretende tutelar; 
b.2) a ausência de manifestação no prazo estipulado não impedirá o andamento processual, podendo o TCU vir a prolatar decisão de mérito, caso haja elementos suficientes que caracterizem afronta às normas legais e/ou possibilidade de ocorrência de prejuízos à Administração; e 
b.3) a ausência de manifestação não será considerada motivo de sanção; 
15.3 diligencie o Sesc/SC, com fundamento nos artigos 157 e 187 do Regimento Interno deste Tribunal, para que, no prazo de 5 (cinco) dias úteis, encaminhe cópia do estudo técnico preliminar ou documento equivalente de planejamento da Concorrência 45/2022, prestando as informações pertinentes que julgar necessárias; 
15.4 encaminhe cópia da instrução da Selog e do presente despacho ao Sesc/SC, de maneira a embasar as respostas à oitiva.
Promovida (s) a (s) oitiva prévia, notificação para comentários do gestor e diligência quanto às alegações do representante e demais questões levantadas por esta UT, passa-se a analisar as respostas apresentadas, tópico a tópico, conforme transcrição/contextualização a seguir. 

 (...) 
	E. Medida Cautelar - Avaliação dos Pressupostos

 (...) 
	Análise:

	Está afastado o pressuposto do perigo da demora uma vez que o certame foi cancelado pelo Sesc/SC em 21/9/2022 (peça 34) .

 (...) 
	Análise:

	Em instrução inicial (peça 16, p. 5) , foi ressaltado que, a princípio, estaria afastado o pressuposto do perigo da demora reverso uma vez que, a despeito do grande montante envolvido resgatável a partir da contratação dos serviços licitados (estimativa de R$ 3,7 milhões) , não haveria essencialidade para as atividades correntes da entidade. 
Nada obstante, apesar de não constar dos autos que a Unidade Jurisdicionada (UJ) tenha reportado à urgência da contratação e ao risco de perda de valores decorrente de demora na contratação, era razoável supor que eventual adoção de cautelar pelo TCU poderia causar, ainda que indiretamente, perda de prazos prescricionais de cobrança ou interposição de ação judicial, o que levaria a existência de perigo da demora reverso. 
Contudo, a natureza do objeto licitado (de pesquisa e levantamentos, particularmente dos dois primeiros serviços) denota que a entidade podia desconhecer os prazos prescricionais e decadenciais envolvidos no referido objeto. Além disso, não havia informações no sítio eletrônico da UJ qualquer resposta às questões levantadas, incluindo provável prescrição dos créditos referentes ao segundo serviço licitado (peça 13, p. 6-7) , o que ensejaria risco mitigado, inclusive diante da remarcação do certame para 23/9/2022 pela própria UJ.
Por fim, a licitação foi cancelada pelo Sesc/SC (peça 34) , não havendo consequência prática de eventual concessão de cautelar pelo TCU.

 (...) 
	Análise quanto à plausibilidade jurídica e quanto à necessidade de adoção de medida cautelar:

	Item 15.1 da oitiva: a) utilização da modalidade concorrência, em vez da modalidade pregão, prioritariamente em sua forma eletrônica, sem a devida justificativa técnica, considerando que o objeto da licitação denota corresponder a serviços comuns e tem sido licitado por outros órgãos e entidades por pregão eletrônico, contrariando os princípios da competitividade e da economicidade e a jurisprudência do TCU, a exemplo dos Acórdãos 1.737/2021, 2.260/2019, 1.584/2016, 1.519/2015 e 1.809/2014, do Plenário, e Acórdãos 2.276/2019 e 5.613/2012, da 1ª Câmara;
Fundamento legal ou jurisprudencial: princípios da competitividade e da economicidade e a jurisprudência do TCU
Manifestação da Unidade Jurisdicionada sobre os indícios de irregularidades (peça 27, p. 2) :
inicialmente, o Sesc/SC informa que a escolha da modalidade concorrência no certame em voga tem como fundamento a indisponibilidade do site do Banco do Brasil, onde são realizados os pregões, em ofertar a opção "menor taxa";
complementa, a partir de print do sistema Licitações-e, que são disponibilizados apenas os seguintes tipos de critérios de julgamento: menor preço, maior oferta ou maior desconto; e
conclui que, diante da impossibilidade de se realizar o certame por intermédio do site do Banco do Brasil, optou-se pela modalidade concorrência, com a finalidade de atender o critério "menor taxa" ou menor percentual de honorários.
Análise:
A respondente justifica a escolha da modalidade concorrência face à indisponibilidade de funcionalidade do sistema Licitações-e do Banco do Brasil em ofertar tipo ou critério de julgamento específico para o objeto do certame, qual seja, menor taxa ou menor percentual de honorários.
Todavia, tal justificativa, não merece prosperar, tendo em vista que o objeto do certame da licitação ora analisada (Concorrência 45/2022) poderia ser realizado a partir de outros tipos ou critérios de julgamento, tais como, "maior desconto" ou "menor preço", ofertados pelo sistema do Banco do Brasil, observados pregões eletrônicos similares, conforme exemplificação trazida pelo representante nos autos (peça 1, p. 3) e respectivos editais (peça 35) , consolidados a seguir:
Pregões com objetos similares
	Pregão
	Objeto
	Tipo ou critério de julgamento

	Pregão Eletrônico 25/2022 (Companhia Docas do Rio Grande do Norte) 
	Contratação de prestação de serviço de localização quanto a destinação e recuperação de depósitos recursais, judiciais e bloqueios realizados em processos judiciais, conforme especificações constantes do Anexo I - Termo de Referência deste Edital.
	Maior desconto 

	Pregão Eletrônico 68/2022 (Senat e Sest) 
	Contratação de empresa especializada na prestação de serviço de identificação e recuperação de depósitos judiciais e recursais perante a Justiça do Trabalho, em nome do Sest e Senat, conforme especificações e condições constantes no Edital e seus Anexos.
	Menor preço

	Pregão Presencial 14/2022 (Município de Garopaba) 
	Contratação de empresa de assessoria e consultoria especializada em recuperação de créditos tributários previdenciários, para levantamento e auditoria de incidências tributárias previdenciárias, por meio de análise, recriação dos arquivos e retificação das GFIP's (comprovantes de declaração das contribuições a recolher à previdência social e a outras entidades e fundos por FPAS empresa) , com o fulcro de recuperar créditos tributários previdenciários, na forma de compensação e/ou restituição.
	Preço e técnica

Fonte: Peça 1, p. 3 e peça 35 (p. 11, 29 e 63) .
Ademais, conforme ressaltado em instrução inicial do feito (peça 16, p. 7) , não aparenta haver complexidade nos serviços licitados (relacionados a levantamento sobre valores judiciais, recuperação de créditos de FGTS e revisão de parâmetros nos recolhimentos previdenciários na folha de pagamento de pessoal) que os descaracterize como serviço comum, mesmo porque restou comprovado que existem pregões licitando serviços similares, conforme apontado pelo representante (peça 1, p. 3) . 
Em complemento, a utilização da concorrência, por se tratar de suposto serviço diferenciado e de conhecimento técnico comprovado, também não encontra respaldo no Regulamento de Licitações e Contratos do Sesc/SC (peça 12) , nos termos do art. 5º, incisos I e V, transcritos a seguir:
Art. 5º São modalidades de licitação: 
I - CONCORRÊNCIA - modalidade de licitação na qual será admitida a participação de qualquer interessado que, na fase inicial de habilitação, comprove possuir os requisitos mínimos de qualificação exigidos no instrumento convocatório para a execução de seu objeto;
 (...) 
V - PREGÃO - modalidade de licitação entre quaisquer interessados para a aquisição de bens e serviços, qualquer que seja o valor estimado da contratação, realizada em sessão pública, podendo ser presencial, com propostas impressas e lances verbais, ou no ambiente Internet, com propostas e lances eletrônicos, vedada a sua utilização para contratação de obras e serviços de engenharia.
Assim, não foi justificada pela entidade a utilização da modalidade concorrência, em vez da modalidade pregão, prioritariamente em sua forma eletrônica, para a contratação de serviços de revisão, localização e recuperação de eventuais créditos existentes em contas judiciais do Sesc/SC, considerando que o objeto da licitação corresponde a serviços comuns e tem sido licitado por outros órgãos e entidades por pregão eletrônico, de acordo com os princípios da competitividade e da economicidade e com a jurisprudência do TCU, a exemplo dos Acórdãos 1.737/2021, 2.260/2019, 1.584/2016, 1.519/2015 e 1.809/2014, do Plenário, e Acórdãos 2.276/2019 e 5.613/2012, da 1ª Câmara.
Diante de tais considerações, resta procedente esse aspecto, assistindo razão ao representante, pelo que se propõe ciência ao Sesc/SC.
Item 15.1 da oitiva: b) licitação de serviços pouco ou nada correlacionados entre si em lote único, contrariando os princípios da competividade, da razoabilidade e da motivação e a jurisprudência desta Corte (Súmula 247, Acórdão 347/2014-TCU-Plenário e 5.301/2013 da 2ª Câmara) ;
Fundamento legal ou jurisprudencial: princípios da competividade, da razoabilidade e da motivação e a jurisprudência do TCU	
Manifestação da Unidade Jurisdicionada (peça 27, p. 3) :
o Sesc/SC esclarece que os serviços guardam entre si total relação, uma vez que a busca pelos saldos, eventualmente existentes nas contas judiciais, não são realizadas por intermédio dos tribunais, e sim por instituições financeiras, a exemplo do Banco do Brasil e Caixa Econômica Federal;
destaca que as instituições financeiras são utilizadas pelos tribunais para a abertura de contas judiciais, que oferecem serviços nesse sentido, que ao seu turno costumam ser contratados por escritórios de contabilidade, não sendo comum, portanto, escritórios de advocacia possuírem tais convênios; e
ressalta que, fundamentado nesse entendimento, propôs os serviços citados em um único lote.
Análise:
A entidade informa que os serviços seriam correlacionados entre si, o que justificaria a proposta de licitação em lote único e que tais serviços seriam ofertados por instituições financeiras e que poderiam ser contratados junto a escritórios de contabilidade, assim como por escritórios de advocacia.
Sobre a questão, cumpre registrar que os três itens do objeto da contratação, previstos no Anexo I do edital (peça 10, p. 9) , são os seguintes:
1. Revisão, localização e levantamento de todos os valores encontrados em contas judiciais, decorrente de depósitos recursais, garantias, depósitos judiciais, entre outros, na Justiça do Trabalho, Justiça Estadual e Federal, cujos processos encontram-se encerrados/arquivados.
2. Identificação e recuperação de eventuais créditos, decorrentes da contribuição de 0,5% ao FGTS (Fundo de Garantia por Tempo de Serviço) , instituído pela LC 110/2001, incidente sobre os meses de outubro/2001, novembro/2001, dezembro/2001, incluindo o 13° (décimo terceiro) salário, exigido em desacordo com o princípio da anterioridade, disposto no art. 150, III, alínea "b" da Constituição Federal. 
3. Revisão dos Parâmetros de SEFIP/E-SOCIAL, aplicado nos últimos 60 (sessenta) recolhimentos previdenciários incidentes sobre a folha de pagamento dos funcionários.
Para melhor entendimento da questão, seguem também os objetivos específicos quanto aos três serviços licitados, nos termos do Termo de Referência (peça 10, p. 9-10) :
5. OBJETIVOS ESPECÍFICOS 
5.1. Fazer o levantamento/mapeamento eletrônico de todas as contas judiciais abertas a partir do CNPJ do Departamento Regional - DR, e das suas Unidades; 
5.1.1. Identificação das contas e seus respectivos processos (número) ; 
5.1.2. Convênio com o Banco do Brasil e Caixa Econômica Federal para resgate rápido dos valores em âmbito nacional; 
5.1.3. Relatório completo de todos os valores encontrados em até 30 (trinta) dias; 
5.1.4. Recuperação dos valores em até 60 dias;
5.2. Identificação de créditos passíveis de recuperação em decorrência da LC 110/2001; 
5.2.1. Instrução e fundamentação do pedido de restituição via Caixa Econômica Federal; 
5.2.2. Recuperação dos valores de forma extrajudicial; 
5.2.3. Crédito direto na conta corrente indicada pela empresa. 
5.3. Revisão das bases de recolhimento previdenciário exigidas pela Tabela S-1010;
5.4. Cruzamento do sistema de folha interno nos últimos 60 meses; 
5.5. Análise digital dos arquivos referentes à folha; Ajuste sistêmico e atendimento das obrigações acessórias previstas pelo E-Social; 
5.6. Realização de todos os procedimentos administrativos para aproveitamento do crédito;
5.7. Transmissão e adequação via PER/DComp Web e geração da guia DCTFWeb; 
5.8. Entrega de parecer formal com toda a fundamentação legal e memória de cálculo discriminada.
5.9. Atendimento de todas as obrigações acessórias e correções sistêmicas necessárias.
De acordo com os esclarecimentos prestados pela entidade (peça 27, p. 3) , os serviços de revisão, localização e levantamento de valores encontrados em contas judiciais estariam relacionados a processos já arquivados, sendo fornecidos por instituições financeiras. Desse modo, não haveria necessidade de atividades advocatícias e judiciais, tratando-se de atividade contábil/administrativa.
Quanto aos serviços de identificação e recuperação de eventuais créditos, decorrentes da contribuição de 0,5% ao FGTS, depreende-se, a partir de leitura do Termo de Referência (peça 10, p. 10) , que se restringiria à recuperação dos valores de forma extrajudicial, mediante instrução e fundamentação do pedido de restituição via Caixa Econômica Federal e crédito direto na conta corrente indicada pela empresa, pelo que se conclui pela natureza de atividades de auditoria, gestão e operação contábil/administrativa.
Quanto à revisão dos parâmetros de Sefip/E-Social, restam serviços tipicamente contábeis.  
Desse modo, restou demonstrado que, de fato, não haveria diferença entre a natureza dos serviços a serem contratados. Todavia, tais serviços poderiam ser licitados separadamente. De acordo com as informações apresentadas pela entidade e descritas no edital e anexos do certame, não consta devida e robusta justificativa técnica para a licitação conjunta dos serviços, o que tem potencial de restringir a competitividade e contrariar a jurisprudência do TCU, inclusive sua Sumula 247 a seguir transcrita: 
É obrigatória a admissão da adjudicação por item e não por preço global, nos editais das licitações para a contratação de obras, serviços, compras e alienações, cujo objeto seja divisível, desde que não haja prejuízo para o conjunto ou complexo ou perda de economia de escala, tendo em vista o objetivo de propiciar a ampla participação de licitantes que, embora não dispondo de capacidade para a execução, fornecimento ou aquisição da totalidade do objeto, possam fazê-lo com relação a itens ou unidades autônomas, devendo as exigências de habilitação adequar-se a essa divisibilidade.
Diante de tais considerações, conclui-se pela procedência parcial da alegação do representante, pelo que se propõe ciência ao Sesc/SC, observada a ausência de justificativa para o agrupamento de serviços em lote único em vez de serem licitados por item, contrariando os princípios da competividade, da razoabilidade e da motivação e a jurisprudência desta Corte (Súmula 247, Acórdão 347/2014-TCU-Plenário e 5.301/2013 da 2ª Câmara) . 
Item 15.1 da oitiva: c) demais informações que julgar necessárias; e 
d) designação formal de interlocutor que conheça da matéria para dirimir eventuais dúvidas, informando nome, função/cargo, e-mail e telefone de contato;
Manifestação da Unidade Jurisdicionada (peça 27, p. 3) :
O Sesc/SC informa que, diante dos questionamentos apresentados e das novas perspectivas quanto a possibilidade de ampliação do rol de empresas participantes, a Comissão de Licitação do Sesc, entendendo ser necessário maior estudo e aprimoramento acerca dos serviços contratados, resolveu cancelar o mencionado certame com vistas a melhor qualificar o referido instrumento convocatório, publicando-o novamente tão logo atenda, adequadamente, as necessidades da entidade e os princípios norteadores do processo.
Análise:
Conforme exposição da respondente sumariada acima, o Sesc/SC reviu seu entendimento e concluiu que seria necessário maior estudo e aprimoramento acerca dos serviços contratados, pelo que decidiu pelo cancelamento da concorrência com vistas a melhor qualificar o referido instrumento convocatório.
De acordo com documento publicado no endereço eletrônico da entidade (peça 34) , de 21/9/2022, o Banco informou o seguinte: 
O Sesc - Serviço Social do Comércio torna público, nos termos da Resolução Sesc 1252/12, artigo 40, e de acordo com o item 13.3 do Edital, que decidiu cancelar a licitação Concorrência 45/2022.¿ 
A Comissão Permanente de Licitação acata a decisão da autoridade competente e cancela o certame, considerando revisão do edital.¿ 
À luz dos princípios e das disposições constitucionais, para bem atender ao interesse público e garantir a melhor contratação para o Sesc-SC, o certame está cancelado. 
Essa conduta da entidade conduz à perda do objeto do pedido de cautelar, não necessariamente importando em arquivamento automático do processo, pois devem ser analisadas as circunstâncias do caso concreto, para sopesar a necessidade de eventual ciência ou outras medidas corretivas ou educativas. Nesse sentido, reza a jurisprudência do TCU: 
Acórdão 2470/2018-TCU-Plenário (relator Ministro-Substituto Augusto Sherman) 
A revogação ou a anulação da licitação, após a instauração e a consumação do contraditório, conduz à perda de objeto da cautelar que determinou a suspensão do certame, mas não da representação em si, tornando necessário o exame de mérito do processo com o objetivo de evitar a repetição de procedimento licitatório com as mesmas irregularidades verificadas. 
Acórdão 828/2018-TCU-Plenário (relator Ministro-Substituto André de Carvalho) 
A anulação da licitação não conduz, necessariamente, à perda de objeto da representação, podendo o exame de mérito se fazer cogente com vistas a orientar pedagogicamente o órgão licitante, de modo a evitar a repetição das ocorrências examinadas, e a responsabilizar o gestor pelos atos irregulares praticados. 
Acórdão 2142/2017-TCU-Plenário (relator Ministro Augusto Nardes) 
A revogação da licitação, após a instauração e a consumação do contraditório, conduz à perda de objeto da cautelar que determinou a suspensão do certame, mas não da representação em si, tornando necessário o exame de mérito do processo, com o objetivo de evitar a repetição de procedimento licitatório com as mesmas irregularidades verificadas. 
No caso concreto, restou evidenciado a ausência de justificativa para a utilização da concorrência em vez do pregão, preferencialmente eletrônico, além de ausência de justificativa para o grupamento de serviços em lote único em vez de serem licitados por item. 
Em que pese o cancelamento da licitação pelo Sesc/SC, datada de 21/10/2022 (peça 34) , propõe-se ciência à entidade quanto às irregularidades identificadas, conforme descrito anteriormente em análise dos itens 15.1, alíneas "a" e "b" da oitiva, quando da realização de futuras licitações tendo como objeto a contratação de serviços de revisão, localização e recuperação de eventuais créditos existentes em contas judiciais. 
Item 15.2 da construção participativa das deliberações: a) solicite ao Sesc/SC, caso queira, no prazo de 5 (cinco) dias úteis: 
a.1) a apresentação de possíveis ações corretivas que poderão ser tomadas pelo Sesc/SC para prevenir ou corrigir os indícios de irregularidades detectados ou remover seus efeitos; 
a.2) na hipótese de serem consideradas insuficientes, pelo TCU, as alternativas apresentadas pela unidade jurisdicionada, a manifestação quanto aos possíveis impactos de determinação do Tribunal para anular o certame; 
b) alerte o Sesc/SC, com relação à construção participativa de deliberações, de que: 
b.1) a sua manifestação quanto às alternativas para corrigir os indícios de irregularidades verificados e quanto aos impactos das possíveis medidas a serem adotadas pelo TCU será avaliada na proposição de mérito, mas não vincula as decisões desta Corte de Contas, notadamente quando os riscos decorrentes de sua adoção e/ou da manutenção de situação irregular não se coadunarem com o interesse público que se pretende tutelar; 
b.2) a ausência de manifestação no prazo estipulado não impedirá o andamento processual, podendo o TCU vir a prolatar decisão de mérito, caso haja elementos suficientes que caracterizem afronta às normas legais e/ou possibilidade de ocorrência de prejuízos à Administração; e b.3) a ausência de manifestação não será considerada motivo de sanção;
Manifestação da Unidade Jurisdicionada:
a entidade encaminhou as mesmas informações citadas em resposta aos questionamentos do item 15.1, alíneas "a", "b", "c" e "d", da oitiva prévia, citados anteriormente e analisados nos itens 13 a 18 dessa instrução.
Análise:
Em que pese o cancelamento da licitação pelo Sesc/SC, datada de 21/9/2022 (peça 34) , assim como o reconhecimento da necessidade de estudo sobre aspectos da contratação e melhoria do instrumento convocatório, propõe-se ciência à entidade quanto às falhas identificadas, conforme descrito anteriormente em análise dos itens 15.1, alíneas "a" e "b" da oitiva. 
Item 15.3 da diligência: diligencie o Sesc/SC, com fundamento nos artigos 157 e 187 do Regimento Interno deste Tribunal, para que, no prazo de 5 (cinco) dias úteis, encaminhe cópia do estudo técnico preliminar ou documento equivalente de planejamento da Concorrência 45/2022, prestando as informações pertinentes que julgar necessárias; 
Manifestação da Unidade Jurisdicionada (peça 30, p. 2) :
Não houve manifestação em relação à diligência.
Análise conclusiva  
Diante das informações e considerações acima, há procedência de dois dos questionamentos da representação (peça 1) , quais sejam: a ausência de justificativa para a utilização da concorrência em vez do pregão, preferencialmente eletrônico, além ausência de justificativa para o agrupamento de serviços em lote único em vez de serem licitados por item. 
Será proposta, portanto, ciência, na forma descrita nesta instrução. 
Quanto à suposta falta de exigências de qualificação econômica, restou improcedente, tendo em vista que o Regulamento de Licitações e Contratos do Sesc apenas facultaria a apresentação de documentação relativa à qualificação econômico-financeira, nos termos previstos no seu art. 12, caput e inciso III, além de destacar que a jurisprudência do TCU dispõe que a indispensabilidade de demonstrações contábeis, inclusive MEI, se aplicaria apenas quando a exigência não fosse prevista no edital, não sendo o caso aqui analisado (conforme Acórdão 133/2022-TCU-Plenário) .
Além disso, o Sesc/SC, ao rever e analisar o processo licitatório, entendeu pela necessidade de cancelamento da licitação (peça 34) . Tal situação leva à perda do objeto do pedido de cautelar, sem prejuízo à continuidade do exame da presente representação (conforme enunciados de jurisprudência transcritos no item 25 desta instrução) .  
Diante do exposto, os elementos constantes dos autos permitem, desde já, a avaliação quanto ao mérito da presente representação como parcialmente procedente.

 (...) 
	I. Proposta de Encaminhamento

	Em virtude do exposto, propõe-se:
1.1. conhecer da representação, satisfeitos os requisitos de admissibilidade constantes no art. 113, § 1º, da Lei 8.666/1993, c/c o art. 237, inciso VII e parágrafo único, do Regimento Interno/TCU, e no art. 103, § 1º, da Resolução - TCU 259/2014;
1.2. no mérito, com fundamento no art. 276, § 6º, do Regimento Interno deste Tribunal, considerar a presente representação parcialmente procedente;
1.3. considerar prejudicado o pedido de concessão de medida cautelar formulado pelo representante, por perda do seu objeto;
1.4. dar ciência ao Serviço Social do Comércio/ Departamento Regional de Santa Catarina (Sesc/SC) , com fundamento no art. 9º, inciso I, da Resolução - TCU 315/2020, sobre as seguintes impropriedades/falhas, identificadas na Concorrência 45/2022, para que sejam adotadas medidas internas com vistas à prevenção de outras ocorrências semelhantes:
	a) utilização da modalidade concorrência, em vez da modalidade pregão, prioritariamente em sua forma eletrônica, sem a devida justificativa técnica, considerando que o objeto da licitação denota corresponder a serviços comuns e tem sido licitado por outros órgãos e entidades por pregão eletrônico, contrariando os princípios da competitividade e da economicidade e a jurisprudência do TCU, a exemplo dos Acórdãos 1.737/2021, 2.260/2019, 1.584/2016, 1.519/2015 e 1.809/2014, do Plenário, e Acórdãos 2.276/2019 e 5.613/2012, da 1ª Câmara; e
	b) ausência de justificativa para o agrupamento de serviços em lote único em vez de serem licitados por item, contrariando os princípios da competividade, da razoabilidade e da motivação e a jurisprudência desta Corte (Súmula 247, Acórdão 347/2014-TCU-Plenário e 5.301/2013 da 2ª Câmara) .
1.5. informar ao Serviço Social do Comércio/ Departamento Regional de Santa Catarina (Sesc/SC) e ao representante do acórdão que vier a ser proferido, destacando que o relatório e o voto que fundamentam a deliberação ora encaminhada, caso existentes, podem ser acessados por meio do endereço eletrônico www.tcu.gov.br/acordaos; e
1.6. arquivar os presentes autos, nos termos art. 169, III, do Regimento Interno deste Tribunal.

	É o Relatório.

Andre Luiz da Costa Ramos (OAB/SC 39.142), Jefferson Wallace Gomes Martins França (OAB/MA 6677) e outros, representando o Serviço Social do Comércio/Departamento Regional de Santa Catarina (Sesc/SC).

Não atuou.

REPRESENTAÇÃO. INDÍCIOS DE IRREGULARIDADES NA CONCORRÊNCIA 45/2022 PROMOVIDA PELO SERVIÇO SOCIAL DO COMÉRCIO/DEPARTAMENTO REGIONAL DE SANTA CATARINA, PARA A CONTRATAÇÃO DE SERVIÇOS DE REVISÃO, LOCALIZAÇÃO E RECUPERAÇÃO DE EVENTUAIS CRÉDITOS EXISTENTES EM CONTAS JUDICIAIS DO SESC/SC. OITIVA PRÉVIA. CANCELAMENTO DO CERTAME. PERDA DE OBJETO DO PEDIDO DE MEDIDA CAUTELAR. MANIFESTAÇÃO INSUFICIENTE PARA AFASTAR PARTE DAS IMPROPRIEDADES NOTICIADAS. PROCEDÊNCIA PARCIAL DA REPRESENTAÇÃO. CIÊNCIAS.

REPRESENTAÇÃO (REPR)

Secretaria de Controle Externo de Aquisições Logísticas (Selog).

Tratam os autos de Representação, com pedido de medida cautelar, apresentada por Jefferson França Sociedade Individual de Advocacia, acerca de possíveis irregularidades na Concorrência 45/2022, conduzida pelo Serviço Social do Comércio/ Departamento Regional de Santa Catarina (Sesc/SC) , para contratação de serviços de revisão, localização e recuperação de eventuais créditos existentes em contas judiciais do Sesc/SC (peça 1) .
2. O valor total estimado a ser resgatado é de R$ 7.340.419,82 e o pagamento ao fornecedor contratado ocorreria na forma de honorário, em um percentual sobre os créditos efetivamente recuperados e depositados em favor do Sesc, sendo a licitação do tipo menor taxa de honorários.
3. De acordo com a representante, a contratação está eivada das irregularidades a seguir sintetizadas:
	a) adoção da concorrência como modalidade licitatória, em vez do pregão eletrônico, considerando que o serviço contratado pode ser classificado como comum;
	b) agrupamento de serviços em lote único, em vez de serem licitados por item, considerando se tratar de três serviços distintos, sem correlação e sem relação de causalidade um com outro: b.1. revisão, localização e levantamento de todos os valores encontrados em contas judiciais, decorrente de depósitos recursais, garantias, depósitos judiciais, entre outros, na Justiça do Trabalho, Justiça Estadual e Federal, cujos processos encontram-se encerrados/arquivados; b.2. Identificação e recuperação de eventuais créditos, decorrentes da contribuição de 0,5% ao FGTS (Fundo de Garantia por Tempo de Serviço) , instituído pela LC 110/2001, incidente sobre os meses de outubro/2001, novembro/2001, dezembro/2001, incluindo o 13° (décimo terceiro) salário, exigido em desacordo com o princípio da anterioridade, disposto no art. 150, III, alínea "b", da Constituição Federal; b.3. Revisão dos Parâmetros de SEFIP/E-SOCIAL, aplicado nos últimos 60 (sessenta) recolhimentos previdenciários incidentes sobre a folha de pagamento dos funcionários; e
	c) ausência de exigência no edital de qualificação econômico-financeira dos licitantes.
4. A Selog, em sua instrução inicial, entendeu presentes os requisitos de admissibilidade, bem como o perigo da demora, em razão da iminente abertura do certame, e a plausibilidade jurídica, em decorrência da utilização da modalidade concorrência, em vez de pregão, prioritariamente em sua forma eletrônica, como também da licitação conjunta dos serviços, cuja descrição denota diferenças que os tornam aparentemente independentes, ambas sem a devida e robusta justificativa técnica.
5. Quanto à falta de exigências de qualificação econômica, afastou a irregularidade, eis que o Regulamento de Licitações e Contratos do Sesc não determina que haja tais exigências, mas sim as faculta, conforme art. 12, caput e inciso III, quando dispõe que "poderá" ser exigida, no todo ou em parte, documentação relativa à qualificação econômico-financeira.
6. Nesse sentido, a unidade técnica propôs deferir o pedido de medida cautelar para suspender a realização da concorrência, realizar a oitiva do Sesc/SC e diligências para coleta de informações (peça 16) .
7. Naquela oportunidade, embora acolhendo a análise realizada quanto às irregularidades, dissenti em parte do encaminhamento oferecido. Considerando que a data da abertura da licitação foi remarcada para 23/9/2022, ponderei que ainda havia tempo para se promover o exercício de contraditório sobre as irregularidades ensejadoras da medida alvitrada, antes do provimento cautelar, bem como para a coleta de informações acerca da licitação. 
8. Diante disso, determinei a oitiva prévia do Sesc/SC, para que se manifestasse sobre a utilização da modalidade concorrência e sobre a realização de licitação de serviços em lote único, além de diligência para encaminhamento de cópia do estudo técnico preliminar ou documento equivalente de planejamento da Concorrência 45/2022 (peça 19) .
9. Efetivadas tais medidas, o Sesc/SC informou que decidiu pelo cancelamento da licitação, de acordo com documento publicado no endereço eletrônico da entidade, datado de 21/9/2022 (peça 34) , por entender ser necessário maior estudo e aprimoramento acerca dos serviços contratados, tendo em vista os questionamentos apresentados e as novas perspectivas quanto a possibilidade de ampliação do rol de empresas participantes.
10. A Selog ressaltou que o cancelamento do certame conduz à perda de objeto do pedido de cautelar, não necessariamente importando em arquivamento automático do processo, pois devem ser analisadas as circunstâncias do caso concreto, para sopesar a necessidade de eventual ciência ou outras medidas corretivas ou educativas, em sintonia com a jurisprudência desta Corte.
11. Analisadas as justificativas quanto às irregularidades noticiadas, a proposta da unidade técnica é de (peça 36) :
38.1. "conhecer da representação, satisfeitos os requisitos de admissibilidade constantes no art. 113, § 1º, da Lei 8.666/1993, c/c o art. 237, inciso VII e parágrafo único, do Regimento Interno/TCU, e no art. 103, § 1º, da Resolução - TCU 259/2014;
38.2. no mérito, com fundamento no art. 276, § 6º, do Regimento Interno deste Tribunal, considerar a presente representação parcialmente procedente;
38.3. considerar prejudicado o pedido de concessão de medida cautelar formulado pelo representante, por perda do seu objeto;
38.4. dar ciência ao Serviço Social do Comércio/ Departamento Regional de Santa Catarina (Sesc/SC) , com fundamento no art. 9º, inciso I, da Resolução - TCU 315/2020, sobre as seguintes impropriedades/falhas, identificadas na Concorrência 45/2022, para que sejam adotadas medidas internas com vistas à prevenção de outras ocorrências semelhantes:
	a) utilização da modalidade concorrência, em vez da modalidade pregão, prioritariamente em sua forma eletrônica, sem a devida justificativa técnica, considerando que o objeto da licitação denota corresponder a serviços comuns e tem sido licitado por outros órgãos e entidades por pregão eletrônico, contrariando os princípios da competitividade e da economicidade e a jurisprudência do TCU, a exemplo dos Acórdãos 1.737/2021, 2.260/2019, 1.584/2016, 1.519/2015 e 1.809/2014, do Plenário, e Acórdãos 2.276/2019 e 5.613/2012, da 1ª Câmara; e
	b) ausência de justificativa para o agrupamento de serviços em lote único em vez de serem licitados por item, contrariando os princípios da competividade, da razoabilidade e da motivação e a jurisprudência desta Corte (Súmula 247, Acórdão 347/2014-TCU-Plenário e 5.301/2013 da 2ª Câmara) .
38.5. informar ao Serviço Social do Comércio/ Departamento Regional de Santa Catarina (Sesc/SC) e ao representante do acórdão que vier a ser proferido, destacando que o relatório e o voto que fundamentam a deliberação ora encaminhada, caso existentes, podem ser acessados por meio do endereço eletrônico www.tcu.gov.br/acordaos; e
38.6. arquivar os presentes autos, nos termos art. 169, III, do Regimento Interno deste Tribunal."
12. Antecipo minha concordância com as análises, conclusões e propostas uniformemente oferecidas pela unidade técnica, as quais acolho como razões de decidir. Uma vez que a instrução da Selog se encontra integralmente transcrita no relatório que precede esta proposta de deliberação, abstenho-me de repeti-la em detalhes, sem prejuízo de apresentar breve síntese a seguir. 
13. Preenchidos os requisitos de admissibilidade previstos nos art 237, inciso VII e parágrafo único, do Regimento Interno do TCU, cabe conhecer da representação.
14. Acolho o entendimento de que, apesar do cancelamento da licitação, o Tribunal pode, no caso concreto, examinar o mérito da representação, porquanto já realizado o contraditório e reunidos todos os elementos que formam a convicção sobre a procedência dos apontamentos realizados.
15. O Sesc/SC informa que a escolha da modalidade concorrência decorreu da indisponibilidade do site do Banco do Brasil, onde são realizados os pregões, em ofertar a opção "menor taxa de honorários", critério de julgamento definido para o certame. Ocorre que, conforme demonstrado pela unidade técnica, poderiam ser adotados outros tipos ou critérios de julgamento, tais como, "maior desconto" ou "menor preço", disponíveis no sistema do banco e utilizados em pregões eletrônicos similares realizados.
16. Assim, considerando que o objeto da licitação corresponde a serviços comuns e tem sido licitado por outros órgãos e entidades por meio de pregão eletrônico, restou não devidamente justificada a utilização da modalidade concorrência, em vez da modalidade pregão, prioritariamente em sua forma eletrônica, em desacordo com os princípios da competitividade e da economicidade e com a jurisprudência do TCU.
17. O Sesc/SC defende que os serviços guardam entre si total relação, uma vez que a busca pelos saldos eventualmente existentes nas contas judiciais não é realizada por intermédio dos tribunais, mas por instituições financeiras, Banco do Brasil e Caixa Econômica Federal, que oferecem esses serviços e costumam ser contratados por escritórios de contabilidade.
18. No entanto, conforme a Selog, que detalhou os objetivos específicos quanto aos três serviços licitados, apesar de demonstrado que não haveria diferença entre a natureza contábil dos itens, tais serviços poderiam ser licitados separadamente. Como não consta devida e robusta justificativa técnica, a conclusão é de que a licitação conjunta possui o potencial de restringir a competitividade e contrariar a jurisprudência do TCU.
19. Assim, não elididas as impropriedades objeto da oitiva, apropriado considerar a representação parcialmente procedente e dar ciência ao Sesc quanto à ausência de justificativa para a utilização da concorrência, em vez do pregão, preferencialmente eletrônico, bem como quanto à ausência de justificativa para o agrupamento de serviços em lote único, em vez de serem licitados por item.
	Em vista do exposto, e reiterando minha concordância com as propostas uniformes apresentadas pela unidade técnica, manifesto-me por que o Tribunal adote o Acórdão que ora submeto à deliberação deste Colegiado.
TCU, Sala das Sessões, em 7 de dezembro de 2022.
AUGUSTO SHERMAN CAVALCANTI 
Relator